臺灣臺北地方法院民事判決　　　　　　 94年度勞簡上字第2號
上　訴　人　乙○○
訴訟代理人　陳建勳律師
　　　　　　周建才律師
被上訴　人　甲○○○保險股份有限公司
法定代理人　丙○○
訴訟代理人　周幸樺律師
上列當事人間給付資遣費事件，上訴人對於民國九十三年十二月
六日本院台北簡易庭九十三年度北勞簡字第四七號第一審判決，
於民國九十四年七月二十日言詞辯論終結，判決如下：
    主  文
上訴駁回。
第二審訴訟費用由上訴人負擔。
    事實及理由
一、本件上訴人於原審起訴主張：上訴人自民國八十五年五月一
    日起任職被上訴人公司，負責保險業務招攬、壽險規劃等事
    務，工作認真，不料被上訴人於九十二年十月二十九日以存
    證信函通知上訴人，表示終止兩造間之勞動契約關係，上訴
    人多次申訴，均遭否決，被上訴人無故辭退上訴人，依行政
    院勞工委員會（下稱勞委會）函釋，已屬違反勞動契約及勞
    工法令，上訴人乃於九十二年十一月二十七日以存證信函通
    知終止兩造間勞動契約，被上訴人應依勞動基準法第十四條
    第四項規定給付上訴人資遣費，而上訴人工作年資為五年七
    個月，自九十二年四月至九月間平均工資為月薪新台幣（下
    同）六萬七千三百五十九元，為此依勞動基準法第十四條第
    四項、第十七條規定，求為命被上訴人給付資遣費為三十七
    萬六千零八十八元及遲延利息之判決。原審為上訴人敗訴之
    判決，上訴聲明為：(一)原判決廢棄。(二)上開廢棄部分，被上
    訴人應給付上訴人二十二萬四千四百三十六元，及自九十三
    年一月二十一日起至清償日止，按年息百分之五計算之利息
    。
二、被上訴人則以：兩造間所訂立之勞務契約關係，係屬承攬契
    約，非屬勞動契約，雙方無勞動基準法之適用，被上訴人係
    因上訴人於九十二年十月三、七、八、十四、十五、十七、
    二一、二二、二三日無故曠職共九日，且於九十二年九、十
    月間無故曠職天數達十日以上，依被上訴人內部之「業務人
    員離職辦法：四、注意事項」第十一條「業務人員請假需填
    請假單，如未依請假辦法規定則以曠職處理，連續曠職達五
    天以上，或一年內曠職逾十天（含十天），則處經理應書面
    通知業務行政部予以解聘。」之規定終止兩造間勞務關係，
    被上訴人處置並無上訴人所指無故辭退勞工之情事，上訴人
    不得請求資遣費；又縱認其應給付資遣費，上訴人平均工資
    為每月三萬九千三百八十四元，上訴人僅得請求資遣費二十
    一萬九千七百六十三元，但上訴人離職後未歸還教材，應賠
    償教材費用八千六百元，而上訴人所招攬保險契約因部分保
    戶聲請撤回，依上開辦法第十四條規定，上訴人應退還先前
    領取之保險佣金四萬二千六百四十三元，再扣除被上訴人尚
    未給付之九十二年十月份佣金一萬六千二百八十元，上訴人
    尚須償還被上訴人三萬四千九百六十三元，就此而為抵銷抗
    辯等語，資為抗辯。答辯聲明：上訴駁回。
三、上訴人主張自八十五年五月一日起任職被上訴人公司，負責
    保險業務招攬、壽險規劃等事務，被上訴人於九十二年十月
    二十九日以存證信函通知上訴人終止契約，上訴人另以被上
    訴人違反勞工法令及勞動契約於九十二年十一月二十七日通
    知終止契約之事實，業據上訴人提出存證信函影本等件為證
    （見調解卷第五頁；第八至十頁）。被上訴人對此並不爭執
    ，惟否認伊係無故終止約，並以上揭情詞置辯。因此，本件
    兩造所不爭執者為：上訴人於八十五年五月一日起在被上訴
    人公司任職，擔任保險業務招攬工作，被上訴人於九十二年
    十月二十九日對上訴人終止契約。兩造所爭執者為：(一)兩造
    間勞務關係為承攬契約關係，抑或為勞動契約關係。(二)被上
    訴人終止雙方間勞動契約，是否違反勞工法令或勞動契約。
四、兩造間勞務關係為承攬契約關係，抑或為勞動契約關係：
（一）按勞動基準法所規定之勞動契約，係指當事人之一方，在
　    從屬於他方之關係下，提供職業上之勞動力，而由他方給
      付報酬之契約。而承攬，係謂當事人約定，一方為他方完
      成一定之工作，他方俟工作完成，給付報酬之契約。前者
      ，當事人之意思以勞務之給付為目的；其受僱人於一定期
      間內，應依照雇主之指示，從事一定種類之工作，即受僱
      人有一定雇主；且受雇人對其雇主提供勞務，有繼續性及
      從屬性之關係。後者，當事人以勞務所完成之結果為目的
      ；其承攬人只須於約定之時間完成一個或數個特定之工作
      ，既無特定之雇主，與定作人間尤無從屬關係，其可同時
      與數位定作人成立數個不同之承攬契約。故二者並不相同
      （最高法院八十九年度台上字第一六二０號判決意旨參照
      ）。又一般學理上亦認勞動契約當事人之勞工，具有下列
      特徵：(一)人格從屬性，即受雇人在雇主企業組織內，服從
      雇主權威，並有接受懲戒或制裁之義務。(二)親自履行，不
      得使用代理人。(三)經濟上從屬性，即受雇人並不是為自己
      之營業勞動而是從屬於他人，為該他人之目的而勞動。(四)
      納入雇方生產組織體系，並與同僚間居於分工合作狀態。
      勞動契約之特徵，即在此從屬性。又基於保護勞工之立場
      ，一般就勞動契約關係之成立，均從寬認定，只要有部分
      從屬性，即應成立（最高法院八十一年度台上字第三四七
      號判決意旨參照）。是以實務上係以勞動契約中勞工在人
      格、經濟、組織上從屬於雇主，且其中僅部分從屬於雇主
      ，即認成立勞動契約關係。
（二）經查，被上訴人之「業務人員離職辦法」第十一項規定「
      業務人員請假須填請假單，如未依請假辦法規定則以曠職
      處理，連續曠職日達五天以上，或一年內曠職日逾十天者
      ，則處經理應書面通知業務行政部予以解聘。」（見原審
      卷第二五頁）、被上訴人之「T4營業處管理辦法」（適用
      上訴人所隸屬之工作單位）亦規定「一出勤定義：上班時
      間：公司規定am8:30..並依打卡方式以求公平。若無法依
      正常出勤請以下列方式辦理：假別：每人每年有15天不扣
      薪.. 直訪：每人每月有5天直訪假，供個人因應特殊客戶
      洽談或帶做體檢，請儘量避開週一、週四。務必事先告知
      UM ，未告知視為遲到或曠職。.. 曠職；未請假，以出勤
      紀錄為準，10:00－12:00間出席視為曠職半天；12:00以
      後出席，或當日無出席紀錄視為曠職一天。」等情（見原
      審卷第九十頁）。本件被上訴人係以上訴人出勤狀況於九
　　　十二年九、十月份曠職已達六日，同年度曠職逾十日，且
　　　未達公司業務制度業績考核標準，遂終止契約，此有前揭
  　　被上訴人終止契約存證信函可證（見調解卷第五頁），依
　    此，被上訴人已就員工出勤考核特詳予規定，且要求員工
      未能到班者即須辦理請假，否則以曠職論，上訴人因此規
      定須聽命公司主管人員指揮監督，在人格上即從屬於被上
      訴人公司，是故兩造間勞務關係為僱傭關係性質甚明。如
      依被上訴人解釋為承攬關係，被上訴人僅須就上訴人提出
      工作成果是否符合兩造合意訂立契約目的即招攬保結果戶
      而給予佣金，縱有不良之出勤狀況，並非可以之作為考核
      被上訴人工作良窳之標準，亦非屬被上訴人得作為終止契
      約之原因，是故被上訴人辯稱兩造間係承攬關係，並不足
      取。
四、兩造間勞務關係具有僱傭性質，而被上訴人公司為經營人壽
    保險業務，而保險業經勞委會指定自八十七年四月一日起適
    用勞動基準法之行業，此有勞委會八十六年十月三十日（八
    六）台勞動一字第０四七四九四函公告可按（見原審卷第一
    五四頁）。因此，兩造間之勞務關係，性質上為勞動契約，
    應適用勞動基準法。
五、被上訴人終止雙方間勞動契約，是否違反勞工法令或勞動契
    約：
（一）上訴人主張：被上訴人人員於九十二年十月一日通知，因
      其九月三十日之考核未通過，口頭要求上訴人辦理辭職，
      其堅不辭職，被上訴人乃違法於同年十月二十九日片面致
      函終止契約云云。惟被上訴人否認口頭要求上訴人辦理辭
      職，而上訴人就此亦未舉證。
（二）上訴人復主張：前揭「業務人員離職辦法」「T4營業處管
      理辦法」中，關於曠職規定，係被上訴人片面製訂，是否
　　　依勞動基準法第七十條規定報請主管機關核備，並向全體
　　　員工揭示，未有舉證，不能對其發生拘束力，且同法第十
  　　二條第一項第六款規定「無正當理由，繼續曠工三日或一
    　個月內曠工達六日」，上開辦法既已將法律所訂「連續曠
      工三日」之終止事由，放寬至「連續曠職五日」，則其於
      非連續曠職之日數上，亦宜比照規定，限於「一個月內曠
      職達十日」，被上訴人以「一年內曠職達十日」作為考核
      標準，與勞動基準法規定意旨相違背云云。惟按工作規則
      係指雇主僱用勞工人數在三十人以上，依其事業性質，就
      工作時間、考勤、請假、獎懲等事項所訂立，報請機關核
      備後並公開揭示；又工作規則違反法令之強制或禁止規定
      或其他有關該事業適用之團體協約規定者無效，勞動基準
      法第七十條第一款、第六款、第七十一條定有明文。前所
      稱工作規則「核備」係指由主管機關審核備查，而非規定
      須取得主管機關核准。最高法院八十一年度台上字第二四
      九二號判決「雇主違反勞動基準法第七十條，工作規則應
      報請主管機關核備後公開揭示之規定，僅係雇主應受同法
      第七十九條第一款規定處罰之問題。苟該工作規則未違反
      強制或禁止規定，仍屬有效」，亦採斯旨。又非連續曠職
      ，法律規定「一個月內曠工達六日」之標準，並不足以推
      認系爭工作規則亦應限定於「一個月內曠工達十日」始具
      合理性。再者，雇主訂立工作規則，依上開法律規定，無
      須得到勞工同意，亦無須徵求勞工同意，如所訂工作規則
      有違反強制或禁止規定，或違背團體協約，或欠缺合理性
      等，該工作規則始能視為自始無效。
（三）經查，被上訴人之前揭「業務人員離職辦法」「T4營業處
      管理辦法」中規定，就業務人員請假須填請假單，及對上
      班出勤定義、曠職與拜訪客戶應事先告知否則視為曠職等
      作規定，此為任何事業單位管理員工出勤考核所必須，難
      指為違反強制或禁止規定。被上訴人雖未就上開工作規則
      提出報請主管機關核備證明，然依前揭說明，工作規則縱
      無核備並不影響該工作則之效力。又被上訴人謂上訴人在
      公司工作多年，對公司制度應為知悉，而證人魯學瑾即被
      上訴人公司人員為上訴人直屬主管於原審證述：「如果你
      有來參加會議，所有公布都經過大家同意後，包括制管理
      辦法，公布這些辦法之前也會先透過主管會議開會，才會
      佈達各辦公室。前述有關直訪及打卡問題，這些辦法早就
      讓他們知道。」等語（見原審卷第六五、六七頁），參之
      上訴人自八十五年五月一日起即任職被上訴人公司，上班
      打卡作為考核出勤標準，顯然早已知悉，原審就上訴人九
      十二年九、十月份出勤紀錄卡之「直訪」「出差」等字樣
      ，認定係上訴人事後自行補填（見原審卷第五一、五二頁
      ），上訴人並未就此爭執，而上訴人既填補直訪等字樣，
      足徵其為免於曠職處分而知悉該工作規則效力。上訴人謂
      該公司未經主管機關核備及公開揭示應屬無效，並不足採
      。
（四）上訴人主張：其於九十二年十月三、八、十五、二十二日
      均在提供勞務拜訪客戶不能以未確實遵照公司打卡或報備
      規定即逕視為曠職云云。但被上訴人提出上訴人九十二年
      九、十月份出勤紀錄卡，原審就該紀錄卡顯示，認定上訴
      人於九月十八、十九、二十六日及十月三、七、八、十四
      、十五、十七、二一、二二、二三日等工作日無上班打卡
　　　紀錄，僅於九月十八、二六日及十月三日打卡欄內記載「
　　　直訪」字樣，另於十月十四、十五日打卡欄內記載「出差
  　　」字樣，有上訴人出勤紀錄卡可證（見原審卷第四九頁以
    　下）。上訴人對出勤紀錄卡記載，並不爭執（見原審卷第
      八八頁）。上訴人雖辯稱：其於九十二年十月三日、二十
      二日與客戶黃清偉在辦公室洽談保險事宜，於九十二年十
      月七日、二十四日陪同客戶陳大鈞前往台大醫院接受各項
      檢查，於九年十月八日、十五日與客戶宋珍珍在淡水住家
      洽談保險事宜，並非無故曠職等情，並提出彼等三人切結
      證明書影本為證（見原審卷第三七頁以下）。然證人黃清
      偉於原審證稱：「去年十月三日有來過一次，十月二十二
      日有來過一次...找我的那二天，他都大約早上八點半左
　    右來找我，都是到我三重辦公室找我」等語（見原審卷第
      六一頁），證人宋珍珍證稱：「在十月八日大約早上九點
　　　多來到家裡找我，要幫我規劃一些東西做企劃書..，在十
　　　月十五日早上九時左右送企劃書給我看，在淡水家中」等
  　　語（見原審卷第六三頁），上訴人主張與客戶黃清偉、宋
　　　珍珍洽談保險事宜，應堪採信。然依證人魯學謹到場證稱
　　　：「原告（指上訴人）如於上班時間未進辦公處所，應辦
  　　理何種手續？其相關流程為何？）業務員工作自由度很大
    　，只要求每天早上八點半到公司打卡或簽到，若要直接拜
      訪客戶要事先打電話跟長官報告，我們就會在他的卡表上
      簽上去就可以，如果沒有打電話，進來公司要補打卡，上
      面的時間可以顯示出來他是遲到，還是超過半天三個半小
      時就要請假。」「（提示出勤卡，九十二年九月、十月之
      出勤紀錄卡所載『JIN』、『直訪』、『出差』等文字，
      係何人填寫？代表何意？）有寫JIN的部分是表示他有告
　　　訴我，我有幫他在上面寫，沒有寫的部分是他自己直接寫
　　　的，通常是他在禮拜一進來補寫上星期沒有進來的部分，
  　　禮拜四進來補寫禮拜二、三的部分，表示他沒有告知我。
　　　」等語明確（見原審卷第六五、六六頁），經核與前述「
　　　T4營業處管理辦法」（見原審卷第八九至九一頁）規定相
  　　符，堪認被上訴人公司業務人員如因與客戶洽談保險事宜
　    或陪同客戶進行體檢，需事先聯絡長官請直訪假，否則需
      於返回公司後補辦打卡。
（五）上訴人雖曾於九十二年十月三日、二十二日與客戶黃清偉
      在三重辦公室，於九十二年十月八日、十五日與客戶宋珍
      珍在淡水住家洽談保險事宜，惟查，證人黃清偉證稱：「
      （原告當天打電話跟你約？）沒有，是之前跟我約」「（
      兩次談時間多久？）第一次碰面時間很短約十來分鐘，都
      有事先跟我約，第二次約三、四十分鐘。」（見原審卷第
      六二頁），證人宋珍珍則證稱：「（何時與他接觸？）之
      前他有先跟我約。」「（兩次談的時間多久？）第一次談
      的時間比較短，約半個小時左右，第二次比較長，約一個
      小時左右。」等語（見原審卷第六四、六五頁），是上訴
      人於拜訪前均有與客戶黃清偉、宋珍珍進行預約，並無臨
      時不能聯絡主管之突發情事，其即應按前述規定事先與長
      官聯絡，且上訴人拜訪客戶黃清偉、宋珍珍時間為上午八
      、九時許，洽談時間多不超過一小時，自應於洽談後隨即
      返回公司補打卡。但前揭九十二年九、十月出勤紀錄卡於
      九月十八、十九、二六日等工作日、十月三、七、八、十
      四、十五、十七、二一、二二、二三日等工作日均無上訴
      人上班打卡紀錄，且九月十八、二六日打卡欄內所載「直
      訪」、十月三日打卡欄內所載「直訪」及十月十四、十五
      日打卡欄內記載「出差」等字樣，均係上訴人事後自行補
      填等情，均如前述，上訴人於九月十八、十九、二六日及
      十月三、七、八、十四、十五、十七、二一、二二、二三
      日等工作日既無出勤紀錄且末事先聯絡長官請假，依前述
      「T4營業處管理辦法」之規定，應視為曠職，而上訴人於
      九十二年九、十月間曠職日數既已達十二日，被上訴人依
      「業務人員離職辦法」規定終止兩造間勞動契約關係，應
      屬有據。
（六）上訴人辯稱：縱違反被上訴人公司上開工作規則，然亦不
      符勞動基準法第十二條第一項第四款「情節重大」情形，
      被上訴人終止契約，亦屬違法云云。惟被上訴人通知上訴
      人終止契約之存證信函已表示「台端（指上訴人）於九十
      二年九、十月曠職均已達六日，本年度曠職亦已逾十日」
      等語（見調解卷原證一），是被上訴人是以上訴人曠職行
      為符合勞動基準法第十二條第一項第六款「無正當理由一
      個月曠工達六日者」規定事由終止契約，被上訴人於原審
      答辯時亦陳明符合上開規定標準而不經預告終止契約（見
      原審卷第十六頁），是故被上訴人並非按同法條第一項第
      四款「違反工作規則或勞動契約而情節重大者」之規定終
      止契約。又上開條文所稱「情節重大」，應指因該事由導
      致勞動關係進行受到干擾，而有賦予雇主立即終止勞動契
      約關係權利之必要，並且受僱人亦無法期待雇主於解僱後
      給付其資遣費。本件上訴人依前所述，九十二年十月份一
      個月內曠職已達九天，按諸一般職場要求勞工準時上班，
      如有私事無法上班即應請假之情形，而上訴人非不能請假
      ，亦無不能補辦差勤手續情事，被上訴人視為曠職，並非
      過當，上訴人之曠職顯然與工作規則所定相距甚遠，被上
      訴人之管理已因上訴人多次曠職受到干擾，是故上訴人主
      張其違反情節並非重大，並非可採。
六、綜上所述，上訴人主張被上訴人終止契約違反勞動契約及勞
    動法令，尚不足取。被上訴人抗辯上訴人連續曠職等，應可
    採信。從而，上訴人基於勞動基準法第十四條第一項第六款
    、第四項、第十七條規定，請求被上訴人給付資遣費二十二
    千四百三十六元，及自九十三年一月二十一日起至清償日止
    ，按年息百分之五計算利息，為無理由，不應准許。原審為
    上訴人敗訴之判決，並無不合。上訴人意旨指摘原判決不當
    ，求予廢棄改判，為無理由，應予駁回。
七、結論：本件上訴為無理由，依民事訴訟法第四百三十六條之
    一第三項、第四百四十九條第一項、第七十八條，判決如主
    文。
中　　華　　民　　國　　94　　年　　8　 　月　　3　　日
                  勞工法庭審判長法　官　張靜女
                                法　官  賴錦華
                                法　官  李維心
以上正本係照原本作成
如對本判決上訴，須於判決送達後20日內向本院提出上訴狀
中　　華　　民　　國　　94　　年　　8　　 月　　3 　　日
                    　　　　　　書記官　詹雪娥
